臺灣高等法院刑事判決　　　　　　　　　　　　　　九十一年度上易字第六一八號
　　上　訴　人　臺灣臺北地方法院檢察署檢察官
　　被　　　告　乙○○
　　選任辯護人　王迪吾
右上訴人因詐欺案件，不服臺灣台北地方法院九十年度易緝字第一八六號，中華民國
九十年十二月二十日第一審判決（起訴案號：臺灣台北地方法院檢察署八十五年度偵
字第一六四九號；移送併案案號：九十一年度偵字第一一八三號、八十八年度偵字
第三０四０號、八十七年度偵字第一二三五六號），提起上訴，本院判決如左：
    主  文
上訴駁回。
    理  由
一、本件公訴意旨略以：乙○○意圖為自己不法之所有，於民國八十三年十二月間在
    台北市○○街一八三巷二之一號二樓之住處內，以電話向友人甲○○佯稱：近日
    欲進口糖料一批至中國大陸，急需政府保證金新台幣五百萬元，但由於目前資金
    週轉不便，亟需挹注，希甲○○能借金紓困，日後獲利頗豐並有重酬，並告知甲
    ○○於三十日內即可退還保證金，於六十日內一定歸還所借款項等語云云，致甲
    ○○陷於錯誤，而於八十三年十二月三十日將美金八萬元從美國0000000
    000000號之銀行帳戶匯款至乙○○在上海商業儲蓄銀行之帳戶內，乙○○
    並書立借據一紙交予甲○○收執，詎料乙○○取得借款後，非但未依約於六十日
    期滿（即八十四年二月底）後還款，且避不出面解決，甲○○復於八十四年四月
    初回臺灣尋找乙○○解決此事，始知乙○○早已債台高築，在外積欠數千萬，且
    實際上並無乙○○所稱之糖料買賣生意，其後甲○○雖一再向乙○○催還借款，
    惟乙○○均置之不理，亦不出面解決，因認被告乙○○涉有刑法第三百三十九條
    之詐欺取財罪嫌云云。
二、按犯罪事實應依證據認定之，無證據不得推定其犯罪事實。又不能證明被告犯罪
    者，應諭知無罪之判決，刑事訴訟法第一百五十四條、第三百零一條第一項分別
    定有明文。又認定不利於被告之事實，須依積極證據，苟積極證據不足為被告事
    實之認定時，即應為有利被告之認定，更不必有何有利之證據；另按事實之認定
    ，應憑證據，如未能發現相當證據，或證據不足以證明，自不能以推測或擬制之
    方法，為裁判基礎；且被告否認犯罪事實所持之辯解，縱屬不能成立，仍非有積
    極證據足以證明其犯罪行為，不能遽為有罪之認定；再按認定犯罪事實，所憑之
    證據，雖不以直接證據為限，間接證據亦包括在內，然無論直接或間接證據，其
    為訴訟上之證明，須於通常一般之人均不致於有所懷疑，而得確信其為真實之程
    度者，始得據之為有罪之認定，倘其證明尚未達到此一程度，而有合理性懷疑之
    存在時，即無從為有罪之認定，最高法院三十年上字第八一六號判例、四十年台
    上字第八六號判例、三十年上字第一八三一號判例及七十六年台上字第四九八六
    號判例分別著有明文可資參照。再按告訴人之告訴，本以使被告受刑事訴追為目
    的，是其陳述是否與事實相符，自應調查其他證據，以資審認，必被害人所述被
    害情形，無瑕疵可擊，且就其他方面調查，又與事實相符，始足據為有罪判決之
    基礎。且告訴人之指訴，係以使被告判罪處刑為目的，故多作不利於被告之陳述
    ，自不得以其指訴為被告犯罪之唯一證據，亦有最高法院五十二年台上字第一三
    ００號、三十年上字第八一六號判例意旨、八十一年度台上字第三五三九號、八
    十四年度台上字第五三六八號裁判意旨可資參照。又刑法第三百三十九條第一項
    詐欺罪之成立，以意圖為自己或第三人不法所有，以詐術使人將本人或第三人之
    物交付為要件。所謂以詐術使人交付，必須被詐欺人因其詐術而陷於錯誤，若其
    所用方法，不能認為詐術，亦不致使人陷於錯誤，即不構成該罪，最高法院四十
    六年台上字第二六０號亦著有判例可資參照；是民事債務當事人之間，若有未依
    債務本旨履行給付之情形，在一般社會經驗而言，其原因非一，或係因不可歸責
    之事由無法給付，或係因合法對抗他造主張抗辯而拒絕給付，甚至債之關係成立
    之後，始行惡意遲延給付，皆有可能，非必自始出於無意給付之詐欺犯罪；又刑
    事被告不負自證無罪之義務，自難以被告單純債務不履行之狀態，即推定被告自
    始有不法所有之意圖而施用詐術，合先敘明。
三、訊據被告乙○○堅決否認有何詐欺犯行，辯稱：伊確實曾於八十三年十二月間向
    告訴人借款美金八萬元無訛，然伊係因從事仲介輸入中國大陸白糖之買賣，亟需
    美金八萬元以補足賣方之保證金，該筆白糖交易始得成立，為此不得已才向甲○
    ○商談借款事宜，甲○○亦確實於八十三年十二月三十日匯款美金八萬元予伊，
    雙方約定於八十四年二月底還款，惟嗣後伊所投資之白糖買賣因故未能成功，所
    繳交之保證金亦遭沒收，伊因此經濟陷入困境而不能於短期間內清償該筆款項，
    其後伊又因債務糾紛躲避他人騷擾而避居在外，以致一時無法與甲○○取得聯絡
    ，惟伊確有清償該筆借款之誠意，故自八十六年七月起即按月匯款美金一千元予
    甲○○以清償債務，迄至九十一年四月間仍在清償，伊並無詐欺之意圖等語。
四、經查被告乙○○與告訴人甲○○係於八十三年十二月三十日書立借據一紙，其內
    容載明：「茲向甲○○先生借到美金八萬元正，借款人承諾按月息三分計息，並
    自立據日起算六十天內，本利以美金方式匯入台端指定帳戶內，恐口說無憑，特
    立此據」，此有借據影本一紙在卷可稽，並有告訴人甲○○所提出之匯款通知單
    在卷可稽，被告對此亦自承在卷，足證被告當時確係以借款之名義向告訴人借得
    美金八萬元無誤，復查告訴人於偵訊及原審審理時均陳稱：「（為何認為他詐騙
    ？）他當時是向我說借給他當保證金，不管糖的生意做得成、做不成，都會退，
    我當時是說要借他三十天，因為是十幾年的朋友，也不打算向他收利息（參見八
    十六年三月三日偵訊筆錄）」、「（為何願意借錢給被告？）他與他太太一直對
    我說，他們生意已經談好了，就缺保證金，基於多年的交情，所以我借他錢‧‧
    ‧等語（參見八十七年六月五日訊問筆錄）。可見被告確係以經商需款之名義向
    告訴人借款美金八萬元，並約定按固定之月息三分計息，六十日到期還款。是故
    被告於借款之初並非以以豐厚報酬為誘，而詐騙告訴人挹注資金，被告雖有告知
    告訴人該筆借款將作為其進口糖料至中國大陸之保證金，惟此僅是告知甲○○該
    筆借款借予被告後，被告將用作何種用途，並不能據此即認定被告有任何施用詐
    術之行為，且告訴人甲○○明知該筆美金八萬元係以借款之名義予被告，亦自承
    係基於多年交情而借款予被告，亦難以認定甲○○有任何陷於錯誤之情事。
五、再查公訴人所指稱被告於向告訴人借款之前，經濟情況即有困難，於借得款項之
    後，又避不見面，因認被告於借款時確有詐欺取財之意圖乙節。經查公訴人所指
    被告於借款當時資力即有不足，除告訴人自身之指述外，並無其他積極證據足以
    証明被告於借款當時明知無還款能力，卻仍執意向告訴人借款，且參酌被告庭呈
    之住屋建設股份有限公司函影本，被告雖遲至八十五年五月間方與透過律師與被
    告商談清償債務事宜，但其個中緣由，或如告訴人所稱係自始意圖詐欺而於得款
    後藏匿無蹤，或如被告所辯係因經商失敗，為躲避債權人騷擾而暫時無法聯繫，
    種種情況均不無可能，參酌右揭判例要旨，均尚待其他直接或間接證據加以佐證
    ，方得認定事實之真相，不能僅以事後被告遲延清償之事實及告訴人片面之指述
    ，率爾推論被告於當時借款之初即有意圖為自己不法之所有而施展詐術之犯意存
    在，而遽認被告確有甲○○所指述之詐欺取財犯行。況查被告與告訴人自八十四
    年八月間即開始就債務部分應如何清償細節進行協商，此有雙方往來傳真信函在
    卷可稽，惟因雙方對於每期還款金額認知不同而無法達成和解，被告嗣後於八十
    五年五月十六日先行償還被告部分利息，並自八十六年七月起即按月償還甲○○
    美金一千元，迄至九十一年四月間仍在清償中，迄今已償還五十餘期，共計美金
    五萬餘元，此亦有住屋建設股份有限公司函影本一紙、支票影本一紙及匯款委託
    書影本等在卷可稽，亦非如告訴人甲○○所指稱被告於借款之後即避不見面，是
    被告所以遲延還款，究係基於貪圖不法利益，抑或僅係因財力惡化致無法全力清
    償，即有疑義。矧被告自八十六年七月起迄今仍按月分期清償，而於清償前復經
    多次往來協商，其主觀上當無對此債務棄置不顧之情形，堪信被告確實無意圖為
    自己不法之所有而施用詐術之情事。
六、末查被告所辯伊係因從事仲介輸入中國大陸白糖之買賣，亟需美金八萬元以補足
    賣方之保證金，該筆白糖交易方得成立，為此向甲○○商借美金八萬元，嗣後被
    告所投資之白糖買賣因故未能成功，所繳交之保證金亦遭沒收，伊因此經濟陷入
    窘境而不能於短期間內清償該筆款項等情，業據提出合約書、發票聯、本票、影
    本為證，雖該等文書並未經海峽兩案有關機關認證，惟依合約書其上載有賣方黃
    官山、及由買方簽署英文姓名，而發票聯上亦載有保證金等文字，且均屬大陸簡
    體文字，另被告所稱保證金遭沒收乙節，亦有黃官山所出具之函件影本一紙附卷
    為證，其上載明：「‧‧‧，後因無糖供應，保證金給糧油公司沒收了」（大陸
    簡體文字）等文字。綜合上述，被告上開辯解其所繳之保證金被沒收乙節，亦非
    全屬無據。被告既係委由大陸人士黃官山處理繳交保證金之事，因被告涉案於八
    十四年間即被限制出境，無法赴大陸處理事務，其上開保證金或遭大陸合夥人侵
    吞亦非無可能。
七、綜上所述，被告前揭所辯其並無詐欺取財之犯意等語，堪以採信，本件難憑告訴
    人甲○○片面之指訴及借據、傳真信函影本，即論被告有公訴意旨所指之詐欺犯
    行。本件告訴人與被告雙方就債權債務之清償方式、期限、條件等事項所生爭議
    ，應屬民事糾葛，尚難以論以詐欺罪。此外，復查無其他積極證據足資証明被告
    有公訴人指摘之詐欺取財犯行，揆諸前揭說明，不能證明被告犯罪，依法應諭知
    無罪之判決。
八、原審認不能證明被告犯罪，而諭知無罪之判決，並無不合，檢察官仍執陳詞提起
    上訴，其上訴無理由，應予駁回。
九、併案之臺灣臺北地方法院檢察署九十一年度偵字第一一八三號、八十八年度偵字
    第三０四０號、八十七年度偵字第一二三五六號部分，因本件被告被訴詐欺取財
    部分，業經本院判處無罪，理由已如前述，則併辦之詐欺取財部分與本件要無連
    續犯之裁判上一罪關係，上開併辦意旨本院無從審酌，應檢還原移案機關另行偵
    查處理，附此敘明。
據上論斷，應依刑事訴訟法第三百六十八條，判決如主文。
本案經檢察官蔡瑞宗到庭執行職務。
中      華      民      國    九十一    年      五      月     十四     日
                              臺灣高等法院刑事第十七庭
                            審判長法  官  陳  正  雄
                                        法  官  許  宗  和
                                        法  官  許  錦  印
右正本證明與原本無異。
不得上訴。
                                        書記官  楊  妙  恩
中      華      民      國     九十一   年     五       月    十六      日
